ACORDAO-COMPLETO-2501143

ACÓRDÃO 1518/2022 ATA 9/2022 - SEGUNDA CÂMARA

VISTOS, relatados e discutidos estes autos de concessão de pensão militar, em que se examina, nesta fase processual, pedido de reexame interposto por Regina Vinhaes Assumpção Carneiro contra o Acórdão 4415/2020-TCU-Segunda Câmara, de relatoria da Ministra Ana Arraes, 
ACORDAM os Ministros do Tribunal de Contas da União, reunidos em Sessão da Segunda Câmara, ante as razões expostas pelo Relator e com fulcro no art. 48, c/c os arts. 32 e 33, da Lei 8.443/1992, em: 
9.1. conhecer do pedido de reexame interposto por Regina Vinhaes Assumpção Carneiro para, no mérito, negar-lhe provimento, mantendo-se inalterado o Acórdão 4415/2020-TCU-Segunda Câmara;
9.2. dar ciência desta deliberação à recorrente e ao Comando da Aeronáutica.

Em análise, Pedido de reexame interposto por interessada contra o Acórdão 4415/2020TCU2ª Câmara.

Segunda Câmara

Comando da Aeronáutica.

3. Recorrente: Regina Vinhaes Assumpção Carneiro (XXX.933.217-XX).

13.1. Ministros presentes: Bruno Dantas (Presidente), Augusto Nardes (Relator), Aroldo Cedraz e Antonio Anastasia.
13.2. Ministro-Substituto presente: Marcos Bemquerer Costa.

AUGUSTO NARDES

Ministra Ana Arraes.

Cuidam os autos de pedido de reexame interposto por Regina Vinhaes Assumpção Carneiro contra o Acórdão 4415/2020-TCU-Segunda Câmara, de relatoria da Ministra Ana Arraes. Transcrevo a seguir, com os ajustes de forma cabíveis, a instrução de peça 93, elaborada no âmbito da Secretaria de Recursos (Serur) , cujo encaminhamento teve a anuência do dirigente daquela unidade (peças 93 e 94) :
"INTRODUÇÃO 
1. Trata-se de pedido de reexame (peças 47-69) interposto pela Sra. Regina Vinhaes Assumpção Carneiro contra o Acórdão 4415/2020-TCU-Segunda Câmara (peça 17) .
1.1. A deliberação recorrida apresenta o seguinte teor:
VISTO, relatado e discutido este processo, que trata de onze atos de concessão de pensão militar emitidos pelo Comando da Aeronáutica.
ACORDAM os ministros do Tribunal de Contas da União, reunidos em sessão da 2ª Câmara, diante das razões expostas pela relatora, e com fundamento no art. 71, incisos III e IX, da Constituição Federal de 1988, nos arts. 1º, inciso V, 39, inciso II, e 45 da Lei 8.443/1992, nos arts. 1º, inciso VIII, 259, inciso II, 260, § 5º, e 262 do Regimento Interno, no art. 8º da Resolução TCU 206/2007 e no art. 19 da Instrução Normativa TCU 78/2018, bem como na Súmula TCU 106, em:
9.1. considerar legais os atos de pensões militares instituídas por Lauro Vicente do Nascimento (peça 2) , Adauto Lorena (peça 3) , Elias da Silva Guimarães (peça 4) , Clécio do Carmo Silva (peça 9) , Nelson Câmara de Castro Rosa (peça 10) e Roberto Câmara Lima Ypiranga dos Guaranys (peças 11 e 12) e conceder-lhes registro;
9.2. considerar prejudicado, por perda de objeto, o ato de pensão militar instituída por Willian Cintra (peça 7) ;
9.3. considerar ilegais os atos de pensões militares instituídas por Reginaldo Gomes Assumpção (peça 5) , Walter Brito Bessa (peça 6) e Willian Cintra (peça 8) e negar-lhes registro;
9.4. dispensar o ressarcimento das quantias indevidamente recebidas, em boa-fé, pelos interessados dos atos considerados ilegais, consoante o Enunciado 106 da Súmula de Jurisprudência deste Tribunal;
9.5. determinar ao Comando da Aeronáutica que, em relação aos atos impugnados:
9.5.1. faça cessar, no prazo de 15 (quinze) dias, contado a partir da ciência desta deliberação, pagamentos decorrentes, sob pena de responsabilidade solidária da autoridade administrativa omissa, consoante o disposto nos arts. 71, inciso IX, da Constituição Federal e 262 do Regimento Interno desta Corte;
9.5.2. dê ciência do inteiro teor desta deliberação aos interessados, alertando-os de que o efeito suspensivo proveniente da interposição de eventuais recursos, caso não providos, não os eximirá da devolução dos valores indevidamente percebidos após a notificação;
9.5.3. envie a esta Corte de Contas, no prazo de 30 (trinta) dias, por cópia, comprovantes de que os interessados tiveram ciência desta deliberação.
 (destacamos e sublinhamos) 
HISTÓRICO
2. O Tribunal considerou ilegal, entre outros, o ato de concessão de pensão militar instituída por Reginaldo Gomes Assumpção em favor de sua viúva Ivonne Vinhaes Assumpção (peça 5) , tendo o instituidor sido inicialmente reformado por idade (Suboficial) , mas posteriormente houve alteração do fundamento da reforma com produção de efeitos na data do óbito (incapacidade definitiva - art. 110 da Lei 6.880/1980) , propiciando, indevidamente, proventos com base em soldo imediatamente superior ao que serviu de referência para o cálculo dos proventos de reserva, tendo ao final resultado em remuneração equivalente a dois postos acima (Segundo Tenente) do que ostentavam na ativa (Primeiro Sargento) .
2.1. Irresignada, a Sra. Regina Vinhaes Assumpção Carneiro, filha do instituidor e beneficiária da pensão após o falecimento da Sra. Ivonne Vinhaes Assumpção (viúva) , interpôs o presente pedido de reexame, que se fundamenta nas alegações que, adiante, passar-se-á a relatar.
EXAME DE ADMISSIBILIDADE
3. Reitera-se o exame preliminar de admissibilidade (peça 70) , ratificado à peça 73 pelo Excelentíssimo Senhor Ministro João Augusto Ribeiro Nardes, que entendeu pelo conhecimento do recurso, uma vez que preenchidos os requisitos dos arts. 32, I, 48 da Lei 8.443/1992, c/c os arts. 285, §2º, e 286, parágrafo único, do RI/TCU, sem atribuição de feito suspensivo.
3.1. Contra os termos do Despacho do Ministro-Relator ad quem, que não atribuiu efeitos suspensivos ao recurso, foi interposto agravo pela Sra. Regina Vinhaes Assumpção Carneiro, que foi conhecido e rejeitado, conforme Acórdão 4022/2021-TCU-Segunda Câmara (peças 80-82) . 
EXAME DE MÉRITO
4. Constitui objeto do presente recurso analisar se:
 a) o instituidor recebeu em vida proventos com base no posto de Segundo Tenente, bem assim suas pensionistas (mãe e filha) ; 
 b) houve lesão aos princípios do contraditório e ampla defesa no procedimento que levou a ilegalidade do ato concessório, bem assim se o Tribunal pode considerar prejudicado por perda de objeto a pensão militar em favor da falecida Sra. Ivonne Vinhaes Assumpção;
 c) o militar fazia jus a receber proventos com base no posto de Segundo Tenente; e
 d) são legais, nas pensões militares instituídas pelo ex-militar Reginaldo Gomes Assumpção, a percepção de proventos com base no posto de Segundo Tenente.   
5. Da percepção de proventos com base no posto de Segundo Tenente
5.1. A recorrente defende, a título dos fatos, que o instituidor recebeu em vida proventos com base no posto de Segundo Tenente e que as pensionistas também, conforme as ponderações a seguir apresentadas:
5.2. é filha do instituidor, que ocupava na ativa o posto de Primeiro Sargento, tendo sido transferido para a reserva remunerada, em 1984, no posto de suboficial, por com 30 anos e 12 dias de serviço, tendo sido posteriormente reformado por idade, na forma da legislação aplicável;
5.3. em 7 de janeiro de 2011, foi concedido ao instituidor os benefícios artigo 110, §§ 1º e 2º, alínea b, da Lei 6.880/1980 c/c o art. 108, inciso V, e de acordo com o parágrafo único do art. 107 do referido diploma legal, a contar de 26 de maio de 2010, em virtude de ter, na referida data, sido julgado incapaz, definitivamente, para o serviço militar, impossibilitado total e permanentemente para qualquer trabalho, conforme parecer da Junta Superior de Saúde do Comando da Aeronáutica, Sessão nº 0047, de 03 de novembro de 2010, o que lhe deu o direito à percepção de proventos de inatividade referente ao posto de Segundo Tenente;
5.4. o ex-militar recebeu proventos de Segundo Tenente até seu falecimento em 20/02/2013, tendo a pensão militar concedida a Sra. Ivonne Vinhaes Assumpção sido da mesma forma até que ocorreu seu falecimento em 24/04/2016;
5.5. por sua condição de filha viúva do ex-militar Reginaldo Gomes Assumpção 'requereu e teve deferida sua pensão militar, igualmente calculada com base no posto de Segundo Tenente, na forma da Lei, o que vinha sendo mantido até o mês de abril do corrente [2020], quando teve sua pensão militar recalculada para o posto de Suboficial, sem que sua pensão tenha sido examinada por essa Colenda Corte de Contas, como previsto em Lei, pelo menos que seja de conhecimento da Recorrente'; e
5.6. 'não só os proventos de seu falecido pai estavam sendo pago na forma da Lei, como a pensão militar de sua mãe e a sua, pelo menos até esta última ser ilegalmente (abusivamente) recalculada pela Aeronáutica'.
Análise:
5.7. Foram encaminhados 3 atos concessórios ao TCU para apreciação relativos a reforma e as pensões instituídas pelo ex-militar Reginaldo Gomes Assumpção, quais sejam:
	Tipo de ato
	Interessado (a) 
	Data de Vigência
	Data de envio ao TCU
	Data do óbito
	Apreciação pelo TCU
	Processo
	Número do Acórdão
	Data da deliberação

	Reforma
 (peça 91) 
	Reginaldo Gomes Assumpção
	26/5/2010
	14/12/2015
	20/2/2013
 (peça 35, 
pag. 10) 
	Prejudicado por perda de objeto
	TC Processo 006.012/2016-7
	3245/2016 - 2ª Câmara
	8/3/2016

	Pensão
 (peça 5) 
	Ivonne Vinhaes Assumpção (viúva) 
	20/2/2013
	01/07/2019
	24/4/2016
 (peça 35, 
pag. 11) 
	Ilegal
	TC Processo 031.753/2019-41 (estes autos) 
	4415/2020 - 2ª Câmara
	23/4/2020

	Pensão
 (peça 92) 
	Regina Vinhaes Assumpção Carneiro (filha e ora recorrente) 
	24/4/2016
	01/07/2019
		Legal
	TC Processo 022.646/2019-1
	7835/2019 - 2ª Câmara
	3/9/2019

5.8. Todos os atos concessórios acima os proventos foram concedidos com base no posto de Segundo Tenente. Portanto, assiste razão à recorrente tocante à essa questão. 
6. Da suposta lesão aos princípios do contraditório e ampla defesa
6.1. A recorrente sustenta que houve lesão ao devido processo legal com base nas seguintes alegações:
6.2. a posição do TCU de não oportunizar a abertura de vista às partes interessadas é inadmissível, considerado que 'quando houver parecer, seja da Unidade Técnica, seja do Ministério Público que atua junto ao TCU, no sentido de julgar ilegal o ato, na hipótese de deferimento de pensão militar na esfera administrativa, como na hipótese em reexame, se faz irrefutável e necessária a intimação prévia do responsável ou do interessado, para querendo, apresentar seus argumentos pela manutenção do ato administrativo praticado';
6.3. não teve, assim como seus pais, assegurado o amplo direito de defesa, sendo que, no seu caso, a pensão foi recalculada, com decréscimo, sem o exame de sua pensão, em procedimento próprio, previsto nas normas dessa Colenda Corte, o que demonstra não só seu interesse processual, como o prejuízo decorrente da ausência de aplicação do direito constitucionalmente garantido, qual sejam o amplo direito de defesa, com os meios processuais previstos;
6.4. a Constituição Federal, no inciso LV do art. 5º, assegura aos litigantes, em processo judicial ou administrativo, o contraditório e ampla defesa, sendo complementado pelo inciso LIV do mesmo artigo constitucional, 'o que demonstra que a não abertura de prazo para a defesa dos interesses do senhor Reginaldo e da dona Ivonne torna o processo acima numerado nulo de pleno direito';
6.5. Pede que seja declarada a nulidade do processo 'a partir do parecer do Ministério Público, inclusive, abrindo-se vista aos interessados e seus dependentes, com abertura de prazo para apresentação de defesa' e, caso não seja aceita a nulidade, que 'o processo extinto, por perda de objeto, em decorrência dos falecimentos dos senhores Reginaldo Gomes Assumpção e Ivonne Vinhaes Assumpção, e, ainda, pelo fato de não ser necessária a devolução dos valores que o Tribunal entende que foram pagos indevidamente aos mesmos, por recebidos de boa-fé'. 
6.6. No caso de extinção, seja oficiada 'a Diretoria de Administração do Pessoal, do Comando da Aeronáutica, do Ministério da Defesa, expedidor do Ofício 3065/IPCIAA/15666, constante dos autos, para que volte a pagar à Recorrente pensão militar calculada sobre o soldo de Segundo Tenente, com as diferenças atrasadas, por indevidamente alteradas, seja por falta de determinação de autoridade competente, seja pelo efeito suspensivo do presente apelo'.
Análise:
6.7. Em relação à alegação de ter havido violação aos princípios do contraditório e da ampla defesa, convém mencionar que o entendimento consubstanciado na Súmula Vinculante 3 do STF expressamente excepciona a observância deles, previamente, ao julgamento do Tribunal, nesses termos:
Nos processos perante o Tribunal de Contas da União asseguram-se o contraditório e a ampla defesa quando da decisão puder resultar anulação ou revogação de ato administrativo que beneficie o interessado, excetuada a apreciação da legalidade do ato de concessão inicial de aposentadoria, reforma e pensão (grifos acrescidos) . 
6.8. Ademais, a Sra. Regina Vinhaes Assumpção Carneiro pôde interpor o presente pedido de reexame, ventilando as teses que entendeu necessárias, o que demonstra que está tendo direito ao contraditório e ampla defesa no âmbito do TCU.  
6.9. Não se pode perder de vista, ainda, que a sedimentada jurisprudência da Suprema Corte é no sentido de classificar como ato complexo a concessão de aposentadoria, reforma ou pensão, consoante os seguintes julgados (RMS 3881/SP, MS 19875/DF, RE 195861/ES e MS 23665/DF) .
6.10. Assim, sendo o ato de aposentadoria/reforma e/ou pensão complexo, este somente passa a estar plenamente formado (perfeito) , válido (aferição da legalidade com reflexo de definitividade perante a Administração) e eficaz (plenamente oponível a terceiros, deixando de apresentar executoriedade provisória) quando recebe o registro pela Corte de Contas. Tal entendimento decorre do disposto no inciso III do art. 71 da Constituição Federal, que estabelece que compete ao Tribunal de Contas da União apreciar, para fins de registro, a legalidade dos atos de admissão, assim como a concessão de aposentadoria, reforma ou pensão.
6.11. Nessa perspectiva, impõe-se reconhecer que referido ato possui natureza precária (cf., e.g., Acórdão 2482/2007-TCU-Primeira Câmara, Relator Augusto Nardes) , razão pela qual, até que haja o efetivo julgamento e o consequente registro pela Corte de Contas, não há que se falar em ato jurídico perfeito, tendo em vista a ausência de aperfeiçoamento e definitividade do ato.
6.12. A propósito do tema, colaciona-se entendimento esposado pela Corte Constitucional ao decidir no âmbito do RE-195.861/ES:
APOSENTADORIA - ATO ADMINISTRATIVO DO CONSELHO DA MAGISTRATURA - NATUREZA - COISA JULGADA ADMINISTRATIVA - INEXISTÊNCIA. O ato de aposentadoria exsurge complexo, somente se aperfeiçoando com o registro perante a Corte de Contas. Insubsistência da decisão judicial na qual assentada, como óbice ao exame da legalidade, a coisa julgada administrativa. (grifos acrescidos) 
6.13. No caso em apreço, não houve o respectivo registro em razão da constatação de ilegalidade no ato, o que afasta, por si só, a presunção de legitimidade do ato administrativo que concedeu o benefício à recorrente, não havendo, assim, que se falar em violação da segurança jurídica ou de proteção da confiança. 
6.14. Quanto à boa-fé, tenha-se presente que foi considerada ao se dispensar a devolução dos valores indevidamente recebidos, nos termos do acórdão recorrido.
6.15. É sobremodo importante ressaltar que este Tribunal tem o poder/dever de apreciar, para fins de registro, os atos de pensão militar na esfera federal, nos termos do art. 71 da Lei Maior. Esta prerrogativa não pode ser infirmada pela sobreposição dos princípios da razoável duração do processo e da eficiência na Administração Pública.
6.16. Não se pode falar também em decadência administrativa, pois essa só é configurada quando o processo não é julgado após 5 anos contados de sua chegada ao TCU. 
6.17. Pacificando de vez o tema, o STF fixou a seguinte tese de repercussão geral (tema 445) , no bojo no RE 636.553, de relatoria do Min. Gilmar Mendes:
Em atenção aos princípios da segurança jurídica e da confiança legítima, os Tribunais de Contas estão sujeitos ao prazo de 5 anos para o julgamento da legalidade do ato de concessão inicial de aposentadoria, reforma ou pensão, a contar da chegada do processo à respectiva Corte de Contas. (destacou-se) 
6.18. Assim, como o ato em reexame foi enviado ao TCU em 1/7/2019 (peça 5) e apreciado na Sessão da 1ª Câmara de 23/4/2020 - Virtual (peça 17) , não há que se falar em decadência administrativa nem em prescrição quinquenal, nem em obrigatoriedade de oitiva prévia de interessados.
6.19. Portanto, não há que se falar em ofensa ao devido processo legal, nem nulidade processual.
6.20. Quanto ao pedido para o Tribunal considerar prejudicado a apreciação do ato de concessão de pensão militar em favor da Sra. Ivonne Vinhaes Assumpção em decorrência do seu falecimento (peça 5) , parece assistir razão à recorrente, considerando que o falecimento da referida senhora ocorreu em 24/4/2016, sendo que o presente ato só foi disponibilizado ao TCU em 01/07/2019 (peça 5) , situação muito semelhante ao que ocorreu com o ato de reforma do instituidor Reginaldo Gomes Assumpção, que foi considerado prejudicado por perda de objeto justamente em decorrência de que a apreciação do ato ter ficado prejudicado em decorrência do beneficiário ter vindo a óbito em momento anterior, conforme o Acórdão 3245/2016-TCU-Segunda Câmara, que foi mencionado no item 5.7. deste exame.
6.21. Ademais, por ocasião da apreciação do ato de que trata a peça 5, ou seja, em 23/4/2020, a beneficiária da pensão era a ora recorrente, Sra. Regina Vinhaes Assumpção Carneiro, cujo ato concessório com proventos calculados no posto de Segundo Tenente já havia sido apreciado pela legalidade e registro anteriormente, conforme Acórdão 7835/2019-TCU-Segunda Câmara, que foi também mencionado no item 5.7. deste exame.
6.22. Quanto ao pedido da recorrente para que este Tribunal oficialize 'a Diretoria de Administração do Pessoal, do Comando da Aeronáutica, do Ministério da Defesa, expedidor do Ofício 3065/IPCIAA/15666, constante dos autos, para que volte a pagar à Recorrente pensão militar calculada sobre o soldo de Segundo Tenente, com as diferenças atrasadas, por indevidamente alteradas, seja por falta de determinação de autoridade competente, seja pelo efeito suspensivo do presente apelo', convém mencionar que é padrão do Tribunal notificar o órgão de origem acerca da apreciação de atos concessórios sujeitos a registro e das deliberações acerca de recursos interpostos contra seus julgamentos, como no presente caso, mas o Tribunal somente atua nos referidos atos como órgão de controle, como já demonstrado, sendo que cabe ao próprio órgão de origem avaliar se deve ou não pagar determinados valores aos pensionistas, particularmente em relação a eventuais atrasados, portanto, o referido pedido da recorrente deverá ser feito diretamente ao Comando da Aeronáutica. Convém mencionar, conforme já consignado no item 3 deste exame, que não foi atribuído efeito suspensivo ao presente recurso.  
6.23. Assim, embora não tenha havido ofensa ao princípios do contraditório e ampla defesa, é possível acolher o pedido da recorrente para que o Tribunal considere prejudicado por perda de objeto a ato concessório de pensão militar em favor da Sra. Ivonne Vinhaes Assumpção.
7. Da legalidade dos proventos de inatividade pagos ao militar instituidor, assim como da pensão paga à viúva, falecida em 2016
7.1. A recorrente defende a legalidade dos proventos pagos ao Sr. Reginaldo Gomes Assumpção com base no posto de Segundo Tenente e também nos de suas pensionistas, alegando o seguinte:
7.2. o direito de o ex-militar de ter seus proventos de inatividade majorados para os de Segundo Tenente devem ser analisados de forma sistemática, conjugando-se as normas legais aplicáveis aos militares, ativos e inativos;
7.3. os ex-militares reformados por idade, como o Sr. Reginaldo, fazem sim jus ao referido benefício, data venia, a começar pelo § 1º do artigo 108 da Lei 6880/80;
7.4. o legislador, por meio do parágrafo único do art. 107 da Lei 6880/80, 'atribuiu status idêntico aos militares reformados por idade, em relação aos que compõem a reserva remunerada, como ocorreu com o senhor Reginaldo, pai da Recorrente e instituidor da pensão militar';
7.5. o §1º do art. 110 da Lei 6880/80 'estendeu o direito conferido no caput, para os militares incluídos nas hipóteses dos incisos III, IV e V, do artigo 108, da Lei 6880/80, não excetuando os reformados, como ocorreu com o militar instituidor, Sr. Reginaldo'; e
7.6. o ex-militar fez jus à majoração dos proventos, razão pela qual requer 'a revisão do julgado, para declarar legal a revisão dos proventos de inatividade do Sr. Reginaldo Gomes Assumpção e, consequentemente, das pensões militares pagas à senhora Ivonne Vinhaes Assumpção e, posteriormente, à Recorrente'.
Análise:
7.7. Conforme apontado nas razões que levaram a prolação do Acórdão recorrido, o ex-militar Reginaldo Gomes Assumpção e instituidor da pensão sob exame vinha recebendo proventos calculados com base em dois postos acima (Segundo Tenente) daquele que ostentava na atividade (Primeiro Sargento) . O ato de reforma não foi apreciado, pois quando foi disponibilizado ao TCU o militar já havia falecido, sendo que o ato foi considerado prejudicado por perda de objeto, por meio do Acórdão 3245/2016-TCU-Segunda Câmara, conforme já consignado no item 5.7 deste exame.
7.8. O Tribunal, por meio do Acórdão 2225/2019-TCU-Plenário, mudou o seu entendimento que vinha sendo aplicado até então com base no Acórdão 1987/2010-TCU-Plenário, que permitia que o militar reformado (inciso II da alínea 'b' do §1º do art. 3º da Lei 6.880/1980) , em caso de invalidez constatada, também pudesse receber o benefício previsto no §1º do art. 110 da Lei 6.880/1990, mas esse entendimento foi reformulado e o Tribunal alinhou-se à jurisprudência do Tribunal Superior de Justiça-STJ (REsp 1.340.075/CE) , impedindo esse tipo de concessão.  
7.9. No presente caso, tem-se agravante, pois o ex-militar e instituidor da pensão Reginaldo Gomes Assumpção (Primeiro Sargento) foi beneficiário da vantagem do art. 50, inciso II, da Lei 6.880/1980 (inatividade com proventos calculados sobre o posto hierárquico imediato - Suboficial) , direito esse que adquiriu ao passar da ativa com mais de 30 anos de serviço para reforma remunerada (inciso I da alínea 'b' do §1º do art. 3º da Lei 6.880/1980) , ou seja, para inatividade.   
7.10. Assim, a pensão instituída em favor da falecida Sra. Ivonne Vinhaes Assumpção, com vigência a partir de 20/2/2013, data do óbito do instituidor (peça 5) , é, por esse viés, duplamente irregular, pois o caput do art. 110 do citado diploma legal é taxativo de que o benefício só é concedido ao militar da ativa ou da reserva remunerada e corresponde ao 'grau hierárquico imediato ao que possuir ou que possuía na ativa'. Ora, o grau hierárquico imediato de Primeiro Sargento é de suboficial, o qual o instituidor já recebia proventos com base neste soldo desde que foi reformado inicialmente, não podendo a pensionista recebê-los, em tese, com base no de Segundo Tenente.
7.11. Por outro lado, não se pode perder de vista o voto revisor apresentado pelo Exmo. Sr. Ministro-Substituto Augusto Sherman Cavalcanti por ocasião da apreciação do Acórdão 2225/2019-TCU-Plenário, pois a proposta que apresentou e foi acolhida, visando assegurar o respeito aos princípios da segurança jurídica e da boa-fé, não contempla atos que ainda não tinham sido apreciados pelo Tribunal naquela ocasião, conforme excerto do referido voto e do que consta do item 9.5 da referida deliberação transcritos a seguir:
10. Em outras palavras, proponho que seja acrescentada, à deliberação deste TCU, orientação no sentido de que o entendimento relativo aos destinatários do benefício do art. 110, § 1º, da Lei 6.880/1980, conforme constou do voto que fundamentou o acórdão proferido pelo STJ no REsp 1.340.075/CE, deverá ser aplicado aos atos concessórios apreciados a partir da prolação do acórdão adiante formulado. (destacamos e sublinhamos) 
...
9.5. em atenção aos princípios da segurança jurídica e da boa-fé, aplicar o entendimento constante do voto que fundamentou o acórdão proferido pelo STJ no REsp 1.340.075/CE, relativo aos destinatários do benefício do art. 110, §1º, da Lei 6.880/1980, aos atos concessórios a serem apreciados por este TCU a partir da data de prolação deste acórdão; (destacamos) 
7.12. No caso do ex-militar Reginaldo Gomes Assumpção, é provável que o Tribunal teria considerado e registrado seu ato de reforma com proventos baseados no posto Segundo Tenente, pois sua disponibilização ao TCU se deu em momento que estava sendo aplicada a jurisprudência anterior (Acórdão 1987/2010-TCU-Plenário) , sendo que somente não foi apreciado, conforme já consignado, em virtude do falecimento do referido militar, tendo o ato sido considerado prejudicado por perda de objeto, por meio do Acórdão 3245/2016-TCU-Segunda Câmara.
7.13. Tanto é que a pensão militar instituída por ele em favor da Sra. Regina Vinhaes Assumpção Carneiro, cujos proventos também foram calculados com base no posto de Segundo Tenente, foi considerada legal e registrada pelo Tribunal, conforme Acórdão 7835/2019-TCU-Segunda Câmara, que foi prolatado antes do Acórdão 2225/2019-TCU-Plenário, que modificou a jurisprudência do TCU acerca da matéria.
7.14. Assim, embora a jurisprudência do TCU atualmente considere irregular a concessão do benefício previsto no §1º do art. 110 da Lei 6.880/1990 ao militar reformado, não se pode perder de vista a peculiaridade do presente caso, razão pela qual entende-se que foi regular a concessão da reforma com base no posto de Segundo Tenente ao ex-militar Reginaldo Gomes Assumpção, já que era compatível com o entendimento do Tribunal da época.
8. Da legalidade das pensões pagas à viúva e à filha do militar instituidor
8.1. A recorrente defende a regularidade dos atos de concessão de militar, alegando o seguinte:
8.2. tanto a viúva do Sr. Reginaldo, como sua filha, ora Recorrente, fazem jus à pensão calculada sobre o soldo de Segundo Tenente por outro fundamento legal (art. 15 da Lei 3765/60) , que não foi examinado no Acórdão recorrido;
8.3. em decorrência de o instituidor fazer jus a proventos da inatividade de Segundo Tenente, 'a viúva e a Recorrente teriam direito a pensões com o mesmo valor';
8.4. o ex-militar pagou e vinha pagando quando de sua morte, a contribuição extraordinária, para que sua viúva e filha fizessem jus à pensão calculada sobre o soldo de um posto acima do que ocupava quando falecesse, conforme art. 6º da Lei 3.765/60 c/c o art. 32 da MP 2215/2010;
8.5. o militar instituidor da pensão vinha contribuindo com este fim desde sua transferência para a inatividade, em 1984, o fazendo até a sua morte, sendo que ainda que 'o instituidor fizesse jus apenas aos proventos de inatividade calculados sobre o soldo de Suboficial, como entendeu a Egrégia Segunda Câmara dessa Colenda Corte (Acórdão 4415/2020-TCU-Segunda Câmara) , tanto a viúva (Ivonne Vinhaes Assumpção) , como a Requerente, na condição de filha viúva, fariam (e faz) jus à pensão militar calculada sobre o soldo de Segundo Tenente, pelo que deve ser revisto o referido Acórdão'.
8.6. Pede, por fim, que seja 'mantida a pensão paga à Recorrente até a revisão ilegal e espontânea feita pelo órgão pagador, calculada sobre o soldo de Segundo Tenente, mais os atrasados, o que hora se requer' e que, por fim, seja conhecido e provido o recurso, de modo 'a declarar que as pensões recebidas pelas senhoras Ivonne Vinhaes Assumpção e, posteriormente, pela Recorrente, foi e é legal, devendo ser mantido o cálculo da pensão sobre o soldo de Segundo Tenente, com o pagamento de eventuais atrasados'.
Análise:
8.7. De fato, dispõe o art. 15 da Lei 3.765/60 que 'a pensão militar será igual ao valor da remuneração ou dos proventos do militar', sendo que, no caso da pensão militar regida pelo referido diploma legal, convém trazer à baila excerto do post intitulado 'O que é a Contribuição Específica de 1,5% para a Pensão Militar?-O Direito para Todos' (disponível em: https://augustoleitaoadvocacia.jusbrasil.com.br/artigos/539212050/o-que-e-a-contribuicao-especifica-de-1-5-para-a-pensao-militar-o-direito-para-todos, acesso em 26/7/2021) :
Pois é exatamente disso que trata o artigo nº 31 da MP em comento [MP nº 2.215-10]. Aproveitemos a oportunidade para ler o artigo 30-A, § único, da Lei nº 3.765/1960 que nos traz o percentual correto de contribuição para a pensão militar. Seguem as transcrições:
Art. 30-A. A contribuição para a pensão militar incidirá sobre as parcelas que compõem os proventos na inatividade. (Incluído pela Medida provisória nº 2.215-10, de 31.8.2001) 
Parágrafo único. A alíquota de contribuição para a pensão militar é de sete e meio por cento.
 MP nº 2.131/2000.
Art. 31. Fica assegurada aos atuais militares, mediante contribuição específica de um vírgula cinco por cento das parcelas constantes do art. 10 desta Medida Provisória, a manutenção dos benefícios previstos na Lei no 3.765, de 1960, até 29 de dezembro de 2000.
§ 1º Poderá ocorrer a renúncia, em caráter irrevogável, ao disposto no caput, que deverá ser expressa até 30 de junho de 2001 (grifo nosso) .
 MP nº 2.215-10/2001.
Art. 31. Fica assegurada aos atuais militares, mediante contribuição específica de um vírgula cinco por cento das parcelas constantes do art. 10 desta Medida Provisória, a manutenção dos benefícios previstos na Lei no 3.765, de 1960, até 29 de dezembro de 2000.
§ 1º Poderá ocorrer a renúncia, em caráter irrevogável, ao disposto no caput, que deverá ser expressa até 31 de agosto de 2001 (grifo nosso) .
 Qual o percentual da contribuição?
Conforme exposto na transcrição supra, a alíquota de contribuição para a pensão militar é de 7,5% (sete e meio por cento) .
Pelo que já sabemos, havia a Lei nº 3.765/60, que estava em vigor com todas as suas disposições. Em 2000 sobreveio a MP nº 2.131/2000 que estabeleceu a nova forma de desconto para a pensão militar, em percentuais, substituindo o antigo sistema de cotas de soldo.
Essa Medida Provisória reestruturou a forma de contribuição, suprimiu alguns direitos, reescreveu o rol de beneficiários, mas colocou a salvo aqueles que já eram militares ao tempo de sua edição.
 Como assim?
Finalmente entramos no texto do artigo 31 que instituiu a contribuição específica de 1,5% além dos já sabidos 7,5%.
Em regra, todos os militares passaram a contribuir com 9%, exceto aqueles que se valeram do artigo nº 31, § 1º, da MP e renunciaram expressamente a essa contribuição.
 Na prática ficou assim!
Os militares que não renunciaram expressamente mantiveram todos os benefícios da redação original da Lei nº 3.765/1960 e automaticamente passaram a ser contribuintes de 9% (7,5% +1,5%) .
Já os militares que renunciaram expressamente à essa contribuição, passaram a sofrer tão somente os descontos de 7,5%, não mantiveram os benefícios da Lei nº 3.765/60, passando a ser regidos pela Lei de Pensões, mas com todas as alterações feitas pela MP.
Infelizmente esse processamento não se deu de forma clara à época, uma vez que o entendimento sobre o que estava contido na expressão "benefícios" até hoje é controvertido, quanto mais nos anos de 2000/2001.
Recentemente foi editado um parecer de uniformização, elaborado pela AGU, uma vez que a postura adotada pelas Forças Armadas também não foi a uniforme.
 O que se entende por benefício?
Existem, em princípio, cinco benefícios passíveis de manutenção. Algumas das forças armadas concederam todos, outras só alguns.
Dentre eles, o que mais se destaca é o rol de beneficiários, porque para os contribuintes de 1,5% as filhas receberão pensão até o seu óbito, conforme visto no primeiro post. Já para os não contribuintes, somente até os 21 ou 24 anos, a depender de ela ser estudante universitária ou não. (destaques do original) 
8.8. Nota-se que as modificações realizadas, em 2000, na Lei nº 3.765/1960 preservou o direito daqueles militares que até 29 de dezembro de 2000 vinha fazendo suas contribuições para a majoração do valor da pensão militar, tendo preservado a integralidade dos termos da referida lei para aqueles que já estavam no sistema e desde que fizesse a partir de então contribuição adicional de 1.5%. A referida lei dispunha, na redação antes da modificações introduzidas em 2000, o seguinte:
Art. 3º A contribuição para a Pensão Militar será igual a três dias do soldo, arredondando em cruzeiros para a importância imediatamente superior. (Redação dada pela Lei nº 8.216, de 1991)          Revogado pela Lei nº 8.237, de 1991 (Revogado pela Medida provisória nº 2.215-10, de 31.8.2001) 
§ 1º O valor da contribuição do militar, na inatividade, será o correspondente a do posto ou da graduação cujo soldo constituiu a parcela básica para o cálculo dos respectivos proventos.        (Redação dada pelo Decreto-lei nº 1.449, de 1976) (Revogado pela Medida provisória nº 2.215-10, de 31.8.2001) 
§ 2º O valor da contribuição facultativa, na inatividade, será igual a do posto ou da graduação que o militar possuiu na ativa. (Redação dada pelo Decreto-lei nº 1.449, de 1976) (Revogado pela Medida provisória nº 2.215-10, de 31.8.2001) 
§ 3º Se o militar contribuir para a pensão de posto ou de graduação superior, a contribuição será a correspondente à desse posto ou graduação. (Redação dada pelo Decreto-lei nº 1.449, de 1976) (Revogado pela Medida provisória nº 2.215-10, de 31.8.2001) 
§ 4º O oficial que atingir o número 1 (um) da respectiva escala contribuirá para a pensão do posto imediato. (Redação dada pelo Decreto-lei nº 1.449, de 1976) 
§ 5º Os beneficiários da pensão militar são isentos de contribuição para a mesma. (Redação dada pelo Decreto-lei nº 1.449, de 1976) (Revogado pela Medida provisória nº 2.215-10, de 31.8.2001) 
8.9. No presente caso, a recorrente demonstrou pelos contracheques anexados aos autos (peças 49-64) que o ex-militar Reginaldo Gomes Assumpção contribuiu para pensão militar, seja antes (4,4D) ou após (contribuição normal + contribuição específica de 1,5%) a edição da MP 2.215-10.
8.10. Diante disso, parece assistir razão à recorrente quanto à alegação de que, ainda que o instituidor não fizesse jus a proventos calculados sobre o soldo de Segundo Tenente, as pensionistas a fazem em decorrência das contribuições realizadas pelo militar antes e após a edição da MP 2.215-10.
8.11. Quanto ao pedido da Sra. Regina Vinhaes Assumpção Carneiro para manutenção da sua pensão com base nos proventos de Segundo Tenente, conforme já consignado, o Tribunal já apreciou pela legalidade e fez registro do seu ato concessório, portanto, deverá requerer ao próprio Comando da Aeronáutica o restabelecimento da normalidade dos pagamentos, pois até que o Tribunal, se entender necessário, delibere de outra forma em eventual revisão de seu julgamento anterior, nos termos do §2º do art. 260 do Regimento Interno do TCU, a pensão militar instituída em seu favor com proventos baseados no posto de Segundo Tenente é válida e produz todos efeitos. Da mesma forma, eventuais atrasados deverão ser buscados diretamente no órgão de origem, conforme já consignado no subitem 6.22. deste exame.
8.12. Assim, podem ser acolhidas as alegações apresentadas pela recorrente no tocante à regularidade da pensão militar instituída em favor da falecida Sra. Ivonne Vinhaes Assumpção (viúva) e, por decorrência, da sua própria (filha) .
CONCLUSÃO
9. Em face da análise das razões recursais apresentadas, concluiu-se que
 a) o ex-militar Reginaldo Gomes Assumpção recebeu em vida proventos com base no posto de Segundo Tenente e também sua pensionista já falecida Sra. Ivonne Vinhaes Assumpção (viúva) , bem assim sua atual pensionista e ora recorrente Regina Vinhaes Assumpção Carneiro, tendo o Tribunal já apreciado pela legalidade e registro o ato concessório desta última;
 b) não houve lesão ao devido processo legal e seus consectários contraditório e ampla defesa, mas o Tribunal pode considerar prejudicado por perda de objeto o ato de que trata a peça 5 em decorrência do falecimento da beneficiária (Sra. Ivonne Vinhaes Assumpção) , como o fez em relação ao ato de reforma do próprio instituidor;
 c) o ex-militar Reginaldo Gomes Assumpção fazia jus a perceber proventos com base no posto de Segundo Tenente, considerando que à época da concessão e da disponibilização do ato ao Tribunal estava em vigor o entendimento do Acórdão 1987/2010-TCU-Plenário, que somente muito tempo depois foi superado pelo Acórdão 2225/2019-TCU-Plenário; e
 d) as pensionistas Ivonne Vinhaes Assumpção e Regina Vinhaes Assumpção Carneiro fazem jus receber proventos com base no posto de Segundo Tenente, pois o ex-militar Reginaldo Gomes Assumpção contribuiu, seja antes ou após a edição da MP 2.215-10, para a pensão de posto ou de graduação superior.
9.1. Assim, foram trazidos aos autos argumentos que detenham o condão de modificar o julgado de origem, Acórdão 4415/2020-TCU-Segunda Câmara.
ROPOSTA DE ENCAMINHAMENTO
10. Ante o exposto, submetem-se os autos à consideração superior, propondo-se, com fundamento no art. 48 da Lei 8.443/1992 c/c os artigos 285 e 286, parágrafo único, do RI/TCU:
a) conhecer do recurso e, no mérito, dar-lhe provimento, de modo a:
a.1) tornar sem efeito o subitem 9.3. do Acórdão 4415/2020-TCU-Segunda Câmara em relação ao ato de pensão militar instituída por Reginaldo Gomes Assumpção (peça 5) ;
a.2) considerar prejudicado, por perda de objeto, o ato de pensão militar instituída por Reginaldo Gomes Assumpção (peça 5) ;
a.3) alternativamente, considerar legal o ato de pensão militar instituída por Reginaldo Gomes Assumpção (peça 5) e conceder-lhe registro; e
b) informar à recorrente e demais interessados do acórdão a ser proferido, destacando que o relatório e o voto que o fundamentam podem ser acessados por meio do endereço eletrônico www.tcu.gov.br/acordaos".
2.	O Ministério Público junto ao TCU manifestou-se de forma contrária ao encaminhamento proposto pela Serur, conforme parecer de peça 98, reproduzido a seguir com os devidos ajustes de forma:
"Trata-se de pedido de reexame interposto contra decisão deste Tribunal que considerou ilegal, dentre outros, o ato da pensão militar instituída por Reginaldo Gomes Assumpção e negou o seu respectivo registro.
2. Segundo o referido decisum, a negativa de registro do ato ocorreu em razão de que os proventos do instituidor foram calculados com base no soldo referente a grau hierárquico superior ao considerado em seu primeiro ato de reforma, o que contrariou a jurisprudência vigente deste Tribunal.
3. A Secretaria de Recursos (Serur) , após analisar individualmente os argumentos apresentados na peça recursal, propõe conhecer do presente recurso, para, no mérito, dar-lhe provimento, por entender que foram trazidos aos autos argumentos capazes de modificar a deliberação recorrida.
4. No entanto, ao analisar o caput do art. 110 da Lei 6.880/1980, com a redação dada pela Lei 7.580/1986, percebe-se que o mesmo dispõe expressamente que a melhoria de remuneração nele prevista aplica-se somente aos militares da ativa ou da reserva remunerada e deve ser calculada sempre com base no soldo correspondente ao grau hierárquico que o militar possuía na ativa, nos seguintes termos:
Art. 110. O militar da ativa ou da reserva remunerada, julgado incapaz definitivamente por um dos motivos constantes dos incisos I e II do art. 108, será reformado com a remuneração calculada com base no soldo correspondente ao grau hierárquico imediato ao que possuir ou que possuía na ativa, respectivamente.
5. Embora este Tribunal tenha adotado entendimento diverso acerca da matéria em alguns casos no passado, cabe ressaltar que por meio do Acórdão 2225/2019-TCU-Plenário, relatado pelo Ministro Benjamin Zymler, pacificou-se o entendimento no sentido de que a melhoria prevista no referido dispositivo não se aplica ao militar que já se encontra reformado no momento da invalidez.
6. Importante frisar que tal exegese alinhou o entendimento desta Corte com a jurisprudência do Superior Tribunal de Justiça acerca da matéria, conforme se verifica na ementa transcrita abaixo da decisão proferida nos autos do Recurso Especial 1.784.347/RS, relatado pelo Ministro Herman Benjamin: 
PROCESSUAL CIVIL. ADMINISTRATIVO. MILITAR REFORMADO POR ATINGIR A IDADE LIMITE NA RESERVA. INVALIDEZ SUPERVENIENTE À INATIVAÇÃO. REFORMA COM REMUNERAÇÃO CORRESPONDENTE AO GRAU HIERÁRQUICO IMEDIATO. IMPOSSIBILIDADE. SÚMULAS 7 E 83 DO STJ. 
O art. 110 da Lei 6.880/1980 prevê o direito de o militar da ativa ou da reserva remunerada ser reformado com a remuneração calculada com base no soldo correspondente ao grau hierárquico imediato ao que possuir.
O Tribunal de origem asseverou: 'o autor foi reformado ex officio em 21/05/2006, por ter atingido idade limite de permanência na reserva, nos termos do art. 106, I, d, da Lei n° 6.880/80. Pretende, agora, a melhoria da reforma para que seus proventos passem a ser calculados com base na remuneração do posto superior na inatividade, em razão da superveniência de moléstia que determina a sua invalidez (neoplasia maligna constatada em 04/01/2008) '.
É inviável reanalisar a constatação das datas da reforma e da eclosão da moléstia, pois inarredável a revisão do conjunto probatório dos autos para afastar as premissas fáticas estabelecidas pelo acórdão recorrido. Aplica-se, portanto, o óbice da Súmula 7/STJ.
Ao reconhecer que o direito ora pugnado alcança apenas os militares da ativa ou da reserva remunerada, não prevendo a possibilidade da alteração de proventos de militar reformado por atingir a idade limite na reserva, o Tribunal a quo decidiu em consonância com a jurisprudência do STJ, razão pela qual incide a Súmula 83 do STJ. Precedentes: REsp 1.381.724/RS, Relatora Ministra REGINA HELENA COSTA, PRIMEIRA TURMA, DJe 10/5/2017; e AgRg no REsp 1.539.940/RS, Relatora Ministra ASSUSETE MAGALHÃES, SEGUNDA TURMA, DJe 29/3/2016. 
Recurso Especial não conhecido. (REsp 1784347/RS, Rel. Min. Herman Benjamin, Segunda Turma, julgado em 2/4/2019, DJe de 23/4/2019) 
7. Cumpre registrar que em atenção aos princípios da segurança jurídica e da boa-fé, este Tribunal resguardou a situação daqueles servidores que foram destinatários do benefício do art. 110, § 1º, da Lei 6.880/1980, cujos atos concessórios foram apreciados por este TCU até a data de prolação do Acórdão 2225/2019-TCU-Plenário.
8. In casu, contudo, verifica-se que o ato foi considerado ilegal após o referido entendimento, por meio do Acórdão 4415/2020-TCU-Segunda Câmara (peça 17) , não se aplicando, portanto, a exceção descrita no parágrafo anterior.
9. Além disso, a despeito de a recorrente alegar que o instituidor contribuiu para a instituição da pensão com dois postos acima, verifica-se no ato (peça 5) e na documentação complementar constante da peça 97 que, na verdade, a contribuição para a pensão foi realizada com base no posto de suboficial, não havendo, portanto, reparos a fazer na decisão deste Tribunal.
10. Ademais, verifica-se que, conforme demonstrado pela Serur, a deliberação recorrida foi proferida de acordo com todas as normas processuais aplicáveis à apreciação de atos, para fins de registro, e observou os princípios da segurança jurídica, da isonomia e do direito adquirido, ao ter dispensado a devolução dos valores indevidamente recebidos de boa-fé pela recorrente, nos termos do Enunciado 106 da Súmula de Jurisprudência deste Tribunal.
11. Ante o exposto, este membro do Ministério Público de Contas, com as devidas vênias por divergir da proposta de encaminhamento alvitrada pela Unidade Técnica, entende que o presente pedido de reexame deve ser conhecido, para, no mérito, ter seu provimento negado."
	É o relatório.

Rogerio Vinhaes Assumpção (59400/OAB-RJ).

Procurador Sergio Ricardo Costa Caribé.

ATOS DE CONCESSÃO DE PENSÃO MILITAR. ELEVAÇÃO DE PROVENTOS ANTE SITUAÇÃO DE INVALIDEZ RECONHECIDA A MILITARES REFORMADOS EX OFFICIO POR ALCANCE DE IDADE-LIMITE DE PERMANÊNCIA NA RESERVA REMUNERADA. RETRIBUIÇÕES COM BASE EM SOLDOS CORRESPONDENTES A DOIS POSTOS ACIMA DOS OSTENTADOS PELOS MILITARES NA ATIVA. REPERCUSSÃO NOS PAGAMENTOS DE BENEFÍCIOS PENSIONAIS. INTERPRETAÇÃO SISTEMÁTICA DAS DISPOSIÇÕES DA LEI 6.880/1980. PRECEDENTES DESTA CORTE E DO SUPERIOR TRIBUNAL DE JUSTIÇA. ILEGALIDADE. PEDIDO DE REEXAME. ARGUMENTOS E DOCUMENTAÇÃO APRESENTADOS NÃO SÃO APTOS A MODIFICAR A DECISÃO RECORRIDA. CONHECIMENTO. NEGATIVA DE PROVIMENTO. .

PENSÃO MILITAR (PMIL)

Secretaria de Recursos (Serur).

Trata-se de pedido de reexame, em processo de concessão de pensão militar, interposto por Regina Vinhaes Assumpção Carneiro contra o Acórdão 4415/2020-TCU-Segunda Câmara, de relatoria da Ministra Ana Arraes.
2.	 No âmbito da deliberação recorrida, este Tribunal julgou ilegal, entre outros, o ato de concessão de pensão militar instituída por Reginaldo Gomes Assumpção em favor de sua viúva, Ivonne Vinhaes Assumpção. Destaque-se que o militar instituidor havia sido inicialmente reformado por idade (Suboficial) , mas posteriormente houve alteração do fundamento da reforma com produção de efeitos na data do óbito (incapacidade definitiva - art. 110 da Lei 6.880/1980) , propiciando proventos com base em soldo imediatamente superior ao que serviu de referência para o cálculo dos proventos de reserva, tendo ao final resultado em remuneração equivalente a dois postos acima (Segundo Tenente) do que ostentava na ativa (Primeiro Sargento) .
3.	Inconformada com a decisão desta Corte, a filha do instituidor, Regina Vinhaes Assumpção Carneiro, beneficiária da pensão após o falecimento viúva Ivonne Vinhaes Assumpção, encaminhou o presente recurso, alegando, em síntese: i) legalidade da percepção de proventos com base no posto de Segundo Tenente, tanto por parte do pai, instituidor, bem como por parte de sua mãe e dela própria, na condição de pensionistas; ii) ofensa aos princípios do contraditório e ampla defesa no procedimento que levou à ilegalidade do ato concessório de pensão; iii) perda de objeto do processo de concessão da pensão militar em favor de sua mãe, Ivonne Vinhaes Assumpção, em virtude de seu falecimento; iv) ter o instituidor recebido em vida proventos com base no posto de Segundo Tenente, bem assim suas pensionistas (mãe e filha) .
4.	A Secretaria de Recursos (Serur) analisou o pleito da recorrente e concluiu que o militar, em vida, bem como a viúva e a recorrente, receberam proventos com base no posto de Segundo Tenente, sendo que o Tribunal já apreciou pela legalidade e registrou o ato concessório desta última. Além disso, conclui a unidade técnica que, embora não tenha havido lesão ao devido processo legal e seus consectários contraditório e ampla defesa, pode ser considerado prejudicado, por perda de objeto, o ato de concessão da viúva, em decorrência do seu falecimento, assim como ocorreu no julgamento do ato de reforma do próprio instituidor.
5.	A unidade técnica concluiu ainda que o militar fazia jus a perceber proventos com base no posto de Segundo Tenente, considerando que à época da concessão e da disponibilização do ato ao Tribunal estava em vigor o entendimento do Acórdão 1987/2010-TCU-Plenário, que somente muito tempo depois foi superado pelo Acórdão 2225/2019-TCU-Plenário. Quanto às pensionistas, a Serur destaca que é devido o recebimento de proventos com base no posto de Segundo Tenente, pois o militar contribuiu, seja antes ou após a edição da MP 2.215-10, para a pensão de posto ou de graduação superior.
6.	Com base em suas conclusões, a Serur propôs conhecer e dar provimento ao pedido de reexame para tornar sem efeito o subitem 9.3. do Acórdão 4415/2020-TCU-Segunda Câmara em relação ao ato de pensão militar instituída por Reginaldo Gomes Assumpção, considerando prejudicado, por perda de objeto, o ato de pensão militar em favor da viúva Ivonne Vinhaes Assumpção. Alternativamente, entendeu a unidade técnica que o ato poderia ser considerado legal para conceder-lhe registro.
7.	Divergindo das conclusões da Serur, o Ministério Público junto ao TCU (MPTCU) propôs que o pedido de reexame fosse conhecido e não provido.
8.	Ratificando despacho exarado à peça 73, conheço do presente recurso e manifesto, com as devidas escusas à Serur, minha anuência ao encaminhamento proposto pelo MPTCU, em virtude das considerações que exporei nos itens a seguir.
9.	De fato, conforme bem esclareceu o representante do Parquet de Contas, embora tenha mantido entendimento diverso no passado, este Tribunal, por meio do Acórdão 2225/2019-TCU-Plenário, relatado pelo Ministro Benjamin Zymler, pacificou o entendimento, em linha com decisão do Superior Tribunal de Justiça (STJ) , no Recurso Especial 1.784.347/RS,  no sentido de que a melhoria de remuneração prevista no caput do art. 110 da Lei 6.880/1980, com a redação dada pela Lei 7.580/1986, não se aplica ao militar que já se encontra reformado no momento da invalidez, como é o caso do instituidor da pensão que ora se analisa.
10.	Dessa forma, como o ato de concessão de pensão que ora se examina foi julgado em 2020, quando já vigia o entendimento do Acórdão 2225/2019-TCU-Plenário, nada há a reparar no entendimento que respaldou aquela decisão. 
11.	Quanto à alegação, acolhida pela Serur, de que o instituidor contribuiu com dois postos acima, tal fato não se comprova na documentação juntada. Pelo contrário, conforme observou o MPTCU, a documentação constante da peça 5 e, especialmente da peça 97, informam que a contribuição ocorreu para o posto de suboficial. Assim sendo, o pagamento extraordinário de 1,5% não tem o efeito que pretende a recorrente, uma vez que o direito ao posto acima somente seria devido, nos termos do § 3º do art. 3º da Lei 3.765/1960, caso a contribuição estivesse sendo efetuada de forma majorada.
12.	No tocante à observância dos princípios da segurança jurídica, da isonomia e do direito adquirido, nada tenho a acrescentar à manifestação uniforme dos pareceres técnicos, que demonstraram que a deliberação recorrida observou as normas processuais devidas.
13.	Por fim, destaco que o ato de concessão de pensão da recorrente foi julgado legal pelo Acórdão 7835/2019-TCU-Segunda Câmara, de 3/9/2019. Anterior, portanto, à prolação do Acórdão 2225/2019-TCU-Plenário, de 18/09/2019. Sendo assim, a decisão do Tribunal seguiu a jurisprudência vigente à época. Julgado o ato e feitas as devidas comunicações ao órgão de origem, não está na competência desta Corte de Contas expedir outras determinações ao Comando da Aeronáutica, conforme pleiteia a recorrente.
14.	Ante o exposto, reitero minha adesão ao encaminhamento proposto pelo MPTCU para conhecer o presente pedido de reexame e, no mérito, negar-lhe provimento.
	Nesses termos, VOTO por que este Tribunal adote a minuta de Acórdão que trago à apreciação.
TCU, Sala das Sessões Ministro Luciano Brandão Alves de Souza, em 5 de abril de 2022.
Ministro JOÃO AUGUSTO RIBEIRO NARDES 
Relator